臺灣高等法院民事判決　　　　　　　　　 95年度上字第652號
上　訴　人　源典科技有限公司
法定代理人　甲○○
訴訟代理人　吳麗雲律師
被上訴　人　乙○○
訴訟代理人　曾肇昌律師
上列當事人間請求侵權行為損害賠償事件，上訴人對於中華民國
95年6 月19日臺灣臺北地方法院95年度訴字第78號第一審判決提
起上訴，並為訴之追加，經本院於96年2月6日言詞辯論終結，判
決如下：
    主  文
上訴、追加之訴均駁回。
第二審及追加之訴訴訟費用由上訴人負擔。
    事實及理由
一、按訴之變更或追加，非經他造同意，不得為之。但請求之基
    礎事實同一者，不在此限，民事訴訟法第446條第1項、第25
    5條第１項第2款定有明文。查：上訴人原依侵權行為、不當
    得利法律關係，請求被上訴人給付4,912,800 元，及自起訴
    狀繕本送達翌日起至清償日止按年息5%計算之利息，於本院
    追加公司法第9條第2項之法律關係（見本院卷第71頁、72頁
    、86頁），核其請求之基礎事實同一，應予准許，合先敘明
    。
二、上訴人起訴主張：被上訴人為上訴人公司法定代理人甲○○
    之配偶，擔任上訴人公司會計職務，被上訴人竟趁職務上保
    管上訴人印鑑之便，未經上訴人法定代理人之同意，於民國
    （下同）92年12月19日盜用上訴人公司所有華南商業銀行帳
    號000000000000帳戶印鑑，提領3 筆各新台幣（下同）50萬
    元及1 筆1,515,000元，又於93年1月8日再次提領1,561,800
    元，並於93年10月6日再提領336,000元，被上訴人從上訴人
    帳戶內總計盜領4,912,800 元（下稱系爭款項），並將前開
    盜領金額中之3,076,800 元存入被上訴人帳戶內，被上訴人
    自應負返還之責，爰依侵權行為、不當得利之法律關係，請
    求被上訴人給付上訴人4,912,800 元，及自起訴狀繕本送達
    翌日起至清償日止按年息5%計算之利息。
三、被上訴人則以：上訴人於92年12月16日獲准設立登記，資本
    額500 萬元全由被上訴人向親友籌措及被上訴人長年存款而
    來，上訴人於92年12月11日向華南銀行雙園分行申請帳戶，
    開戶金額500元，及同日存入之4,999,500元，皆由被上訴人
    存摺轉入，暫借予上訴人公司供申請設立公司之資本額證明
    用。上訴人公司自設立登記以來，上訴人之法定代理人甲○
    ○即將上開存摺、印鑑交付被上訴人保管並授權被上訴人全
    權處理，被上訴人既有權使用上開帳戶，且帳戶內500 萬元
    係被上訴人暫借上訴人，被上訴人予以提領使用，自非侵權
    行為或不當得利等語抗辯。
四、原審對於上訴人之請求，判決上訴人全部敗訴，上訴人聲明
    不服，提起上訴，求為廢棄原判決後開不利於上訴人部分，
    並求為命被上訴人應給付上訴人 4,912,800元，及自起訴狀
    繕本送達翌日起至清償日止，按年息5%計算之利息，暨願供
    擔保請准宣告假執行。被上訴人則求為判決駁回上訴，如受
    不利益之判決，願供擔保請准免為假執行。
五、經查，上訴人公司於92年12月16日獲准設立登記，上訴人所
    有華南商業銀行雙園分行000000000000號帳戶內，於92年12
    月11日存入之500元及4,999,500元，係由被上訴人所有華南
    商業銀行雙園分行000000000000號帳戶轉入，上訴人上開銀
    行存摺及印鑑均交由被上訴人保管，嗣被上訴人自上訴人所
    有上開帳戶內提領總計4,912,800元 ，並將前開提領金額中
    之3,076,800 元存入被上訴人帳戶之事實，為兩造所不爭，
    並有台北市政府92年12月16日府建商字第09226919900 號函
    、公司設定登記表、華南商業銀行000000000000號帳戶存摺
    、000000000000號帳戶存摺、被上訴人親筆填寫之取款憑條
    6張及外匯聯行往來認證單可證（見原審卷第5頁、6頁至7頁
    、8頁至18頁、90頁至95頁），堪信為真。
六、上訴人主張：被上訴人提領系爭4,912,800元 係侵權行為云
    云。按民法第184條第1項前段之侵權行為，必行為人有不法
    之侵害行為始足當之。查：(1)被上訴人自74年與上訴人之法
    定代理人甲○○結婚以來，即在甲○○為法定代理人之源興
    電業公司（下稱源興公司）擔任會計職務，長期保管、使用
    源興公司及甲○○之存摺、印章，且由被上訴人處理源興公
    司與甲○○之銀行往來，其交易紀錄頻繁，有取款憑條１00
    張可憑（見原審卷第49頁至83頁）；(2)上訴人公司於92年12
    月11日籌備設立時開戶所存入之500元及499萬9,500元 ，為
    被上訴人自其存摺提領後所存入，亦有被上訴人華南銀行雙
    園分行帳號000000000000存摺影本、取款憑條２紙可稽（見
    原審卷第32頁、33頁、90頁至93頁）；(3)上訴人92年12月16
    日獲准設立登記後，被上訴人除為上訴人法定代理人甲○○
    之「配偶」外，仍擔任上訴人之「會計」，並保管上訴人公
    司之存摺、印鑑，及「負責資金往來」等情，為上訴人所自
    承，並有上開帳戶存摺影本可憑（見原審卷第10頁、11頁）
    ，基於被上訴人與上訴人法定代理人甲○○之特殊關係，上
    訴人公司財務一向由被上訴人掌管、處理，上訴人概括授權
    被上訴人保管、使用上訴人公司存摺、印鑑及提領款項，堪
    信為真。被上訴人於前述期間持上開存摺、印鑑至華南銀行
    提領4,912,800元 ，屬其權限範圍內之行為，自不成立侵權
    行為。
七、上訴人主張：被上訴人將系爭款項其中3,076,800元 存入自
    己帳戶之行為構成不當得利云云，惟為被上訴人所否認。經
    查：
  (一)按無法律上之原因而受利益，致他人受損害者，應返還其利
    益，民法第179條第1項固定有明文，惟係以不當得利人受有
    利益，為要件之一。上訴人公司籌備設立時，開戶所存入之
    500元及4,999,500元，為被上訴人所存入，已如前述。被上
    訴人抗辯：該500萬元係借貸關係或不當得利等語（ 見本院
    卷第46頁、60頁），惟上訴人否認有借貸關係，並主張：該
    500萬元為股款云云。查：
  (1)上訴人公司上開存摺內之500 萬元既為被上訴人所存入，被
    上訴人雖不能證明兩造間有借貸之合意（最高法院81年台上
    字第2372號判決、82年台上字第1830號判決參照），惟被上
    訴人之出資額為150 萬元，有公司設立登記表可證（見原審
    卷第7頁），被上訴人並無繳納500萬元股款之義務，故被上
    訴人匯入之該500 萬元，並非上訴人所稱之股款，堪信為真
    。
  (2)上訴人雖提出吳泰聲會計師查核報告書影本為證（見本院卷
    第51頁），證明該500 萬元係股款。惟查：吳泰聲會計師前
    開查核報告書係以上訴人華南銀行雙園分行帳號0000000000
    00存摺影本記載上訴人公司於92年12月11日籌備設立時開戶
    所存入之500元及4,999,500元為據（見本院卷第54頁至第56
    頁），該２筆款項既由被上訴人所匯，單純帳戶內有款項之
    事實，自不足以證明該500 萬元係甲○○、乙○○、陳碩方
    、陳碩佑等4人所繳納之股款。
  (3)綜上，兩造就該500 萬元之法律關係，既非借貸；又非股款
    ，上訴人取得系爭500 萬元既無法律上原因，上訴人依不當
    得利規定，應負返還該500 萬元之義務。
  (二)被上訴人將其存入上訴人上開帳戶內之500萬元，其中4,912
    ,800 元提出，並將其中3,076,800元存入被上訴人帳戶，該
    4,912,800元 既係被上訴人原先所存入，於其提出後，上訴
    人應返還之義務減少4,912,800元 ，被上訴人之債權亦同步
    減少4,912,800元，僅剩87,200元（5,000,000- 4,912,800）
    ，並未獲得利益，故被上訴人縱將4,912,800元中之3,076,8
    00元存入自己帳戶，亦不成立不當得利。
  (三)上訴人主張：被上訴人之500 萬元係取自源興公司與甲○○
    云云，並提出取款憑條影本為證（見原審卷第49頁至83頁）
    ，惟該取款憑條僅足證明源興公司與甲○○曾提領款項，不
    足以證明各該款項即系爭500 萬元，故上訴人之主張，自不
    足取。至於被上訴人是否已繳納其應繳之150 萬元股款，係
    屬另外法律關係，應另案處理，併予敘明。
八、上訴人又主張：上訴人公司全體股東甲○○、乙○○、陳碩
    方、陳碩佑於92年12月11日繳納股款500 萬元，存入上訴人
    公司籌備設立所開設華南商業銀行雙園分行000000000000號
    帳戶內，詎被上訴人身為上訴人公司之股東兼會計，竟利用
    保管公司存摺及印鑑之便，擅自提領4,912,800 元，被上訴
    人不法故意收回上訴人公司之股東股款之行為，顯為掏空公
    司資產，侵害公司之權利，依公司法第9條第2項規定，被上
    訴人應賠償上訴人4,912,800元云云。查：系爭500萬元並非
    「股款」，已如前述，被上訴人雖因其他原因將其中4,912,
    800元取回，亦不生股東取回股款問題。上訴人依公司法第9
    條第2項規定，請求被上訴人賠償4,912,800元，自不足取。
九、綜上所述，上訴人依侵權行為、不當得利、公司法第9條第2
    項之法律關係，請求被上訴人給付4,912,800元 ，及自起訴
    狀繕本送達翌日起至清償日止按年息5%計算之利息，為無理
    由，不應准許。其假執行之聲請亦失所附麗，應併予駁回。
    原審為上訴人敗訴之判決，及駁回其假執行之聲請，並無不
    合。上訴意旨指摘原判決不當，求予廢棄改判，為無理由，
    應予駁回。上訴人追加之訴，亦無理由，應併予駁回。
十、本件事證已臻明確，兩造其餘攻擊、防禦方法及未經援用之
    證據，經本院審酌後認對判決結果不生影響，爰不一一論列
    ，附此敘明。
十一、據上論結，本件上訴及追加之訴均無理由，依民事訴訟法第
    449條第1項、第78條，判決如主文。
中　　華　　民　　國　　96　　年　　2　　月　　26　　日
                    民事第十一庭
                        審判長法  官  鄭雅萍
                              法  官  薛中興
                              法　官　林恩山
正本係照原本作成。
如不服本判決，應於收受送達後20日內向本院提出上訴書狀，其
未表明上訴理由者，應於提出上訴後20日內向本院補提理由書狀
（均須按他造當事人之人數附繕本）上訴時應提出委任律師或具
有律師資格之人之委任狀；委任有律師資格者，另應附具律師資
格證書及釋明委任人與受任人有民事訴訟法第466條之1第1項但
書或第2項（詳附註）所定關係之釋明文書影本。
中　　華　　民　　國　　96　　年　　2 　　月　　27　　日
　　　　　　　　　　　　　　　書記官　周淑靜
附註：
民事訴訟法第466條之1（第1項、第2項）：
對於第二審判決上訴，上訴人應委任律師為訴訟代理人。但上訴
人或其他法定代理人具有律師資格者，不在此限。
上訴人之配偶、三親等內之血親、二親等內之姻親，或上訴人為
法人、中央或地方機關時，其所屬專任人員具有律師資格並經法
院認為適當者，亦得為第三審訴訟代理人。
